ACORDAO-COMPLETO-2310801

ACÓRDÃO 1137/2019 ATA 2/2019 - PRIMEIRA CÂMARA

VISTOS, relatados e discutidos estes autos de recurso de reconsideração em tomada de contas especial interposto pela Sra. Raquel Beatriz Valente Lacerda de Figueiredo Brito, em face do Acórdão 7603/2016-TCU-Primeira Câmara;
ACORDAM os Ministros do Tribunal de Contas da União, reunidos em sessão da 1ª Câmara, ante as razões expostas pelo relator, em:
9.1. conhecer do recurso de reconsideração, uma vez presentes os requisitos previstos nos arts. 32, inciso I, e 33 da Lei 8.443/1992, c/c o art. 285 do Regimento Interno do TCU, para, no mérito, negar-lhe provimento;
9.2. dar ciência da presente deliberação à recorrente.

Recurso de reconsideração interposto contra decisão que julgou irregulares as contas da recorrente e aplicou-lhe multa em processo de tomada de contas especial referente a irregularidades constatadas em convênio para realização de festejos juninos.

Primeira Câmara

Fundação Cultural Museu Étnico do Nordeste - Funet (05.770.905/0001-64).

3. Recorrente: Raquel Beatriz Valente de Oliveira Lacerda Martins (XXX.358.544-XX).

13.1. Ministros presentes: Walton Alencar Rodrigues (Presidente), Benjamin Zymler, Bruno Dantas e Vital do Rêgo (Relator).
13.2. Ministro-Substituto presente: Weder de Oliveira.

MIGUEL RODRIGUES ALBUQUERQUE DANTAS

FUNDACAO CULTURAL MUSEU ETNICO DO NORDESTE - FUNET

VITAL DO RÊGO

Ministro José Múcio Monteiro.

Adoto como relatório a instrução de mérito lançada pela Secretaria de Recursos (peça 97) , transcrita a seguir, que contou com a anuência do corpo diretivo daquela unidade (peças 98 e 99) :
INTRODUÇÃO 
Trata-se de recurso de reconsideração interposto por Raquel Beatriz Valente Lacerda de Figueiredo Brito (peça 88) , pelo qual contesta o Acórdão 7.603/2016-TCU-1.ª Câmara (Rel. Ministro José Múcio Monteiro) , prolatado na Sessão Ordinária realizada em 6/12/2016 (peça 68) . 
2.	A deliberação recorrida apresenta o seguinte teor:
9.1. julgar irregulares as contas da Fundação Cultural Museu Étnico do Nordeste (Funet) , da empresa Ferreira Produções, Locações e Serviços Eireli - ME (Art Produções e Eventos) , de Bruno Barbosa de Melo, de Miguel Rodrigues Albuquerque Dantas e de Raquel Beatriz Valente de Oliveira Lacerda Martins;
9.2 condenar a Fundação Cultural Museu Étnico do Nordeste (Funet) , a empresa Ferreira Produções, Locações e Serviços Eireli - ME (Art Produções e Eventos) , Bruno Barbosa de Melo e Miguel Rodrigues Albuquerque Dantas, solidariamente, a pagar a quantia de R$ 445.850,00 (quatrocentos e quarenta e cinco mil e oitocentos e cinquenta reais) , atualizada monetariamente e acrescida dos juros de mora, calculados a partir de 24/06/2011 até o dia do efetivo pagamento, e fixando-lhes o prazo de 15 (quinze) dias, contados da ciência, para que comprovem perante o TCU o recolhimento do montante aos cofres do Tesouro Nacional;
9.3. aplicar, com fundamento no art. 57 da Lei 8.443/1992, a Bruno Barbosa de Melo multa no valor de R$ 70.000,00 (setenta mil reais) , fixando-lhe o prazo de 15 (quinze) dias da notificação para que comprove perante o TCU o recolhimento da respectiva quantia aos cofres do Tesouro Nacional, que deverá ser atualizada monetariamente, a partir da data deste acórdão, se paga após o vencimento;
9.4. aplicar, com fundamento no art. 57 da Lei 8.443/1992, à Fundação Cultural Museu Étnico do Nordeste - Funet, à empresa Ferreira Produções, Locações e Serviços Eireli - ME (Art Produções e Eventos) , e a Miguel Rodrigues Albuquerque Dantas, individualmente, multa no valor de R$ 50.000,00 (cinquenta mil reais) , fixando-lhes o prazo de 15 (quinze) dias da notificação para que comprovem perante o TCU o recolhimento da respectiva quantia aos cofres do Tesouro Nacional, que deverá ser atualizada monetariamente, a partir da data deste acórdão, se paga após o vencimento;
9.5. aplicar, com fundamento no art. 58, inciso I, da Lei 8.443/1992, a Raquel Beatriz Valente de Oliveira Lacerda Martins multa no valor de R$ 30.000,00 (trinta mil reais) , fixando-lhe o prazo de 15 (quinze) dias da notificação para que comprove perante o TCU o recolhimento da respectiva quantia aos cofres do Tesouro Nacional, que deverá ser atualizada monetariamente, a partir da data deste acórdão, se paga após o vencimento;
9.6. autorizar, desde logo, a cobrança judicial das dívidas, caso não atendidas as notificações;
9.7. remeter cópia do inteiro teor desta decisão à Procuradoria da República no Estado da Paraíba, para as medidas que entender cabíveis.
HISTÓRICO 
3.	O presente processo cuidou originalmente de Tomada de Contas Especial - TCE instaurada pelo Ministério do Turismo - MTur em desfavor do Sr. Bruno Barbosa de Melo, Diretor Presidente da Fundação Museu Étnico do Nordeste - Funet/PB, em vista da não comprovação da boa e regular aplicação dos recursos repassados à entidade no âmbito do Convênio 740448/2010, Siconv 005579/2010 (peça 1, p. 46 a 83) .  
4.	O ajuste teve por objeto o incentivo ao projeto cultural denominado 'Sítio São João 2010', em Campina Grande/PB, montou a R$ 500.000,00 e teve vigência de 22/06/2010 a 22/08/2011.
5.	Realizada a citação do responsável, a Secex/PB concluiu que a parte das despesas relacionadas à locação de estrutura e serviços de apoio para o evento (sonorização, palco, telão, iluminação, segurança e recepção) estaria comprovada, cabendo realizar novas citações relativamente às despesas com a contratação de artistas. 
6.	Dentre os novos responsáveis chamados aos autos figurou a Sra. Raquel Beatriz Valente Lacerda de Figueiredo Brito, Assessora Jurídica da convenente Funet/PB, por emitir parecer jurídico concordando com a contratação de artistas por intermédio da empresa que os representava, porém, com inobservância dos requisitos previstos nos artigos 25 e 26 da Lei 8.666/1993, e dos termos do próprio Convênio 740448/2010, que expressamente aludia ao Acórdão 96/2008-TCU-Plenário, da relatoria do Ministro Benjamin Zymler. 
7.	O Acórdão 7.603/2016-TCU-1.ª Câmara ora recorrido julgou irregulares as contas da Sra. Raquel, aplicando-lhe multa com fulcro no artigo 58, I, da Lei 8.443/1992. 
EXAME DE ADMISSIBILIDADE
8.	Em exame preliminar de admissibilidade esta Secretaria propôs conhecer o recurso de Raquel Beatriz Valente Lacerda de Figueiredo Brito (peças 91-92) , suspendendo-se os efeitos dos itens 9.1, 9.5 e 9.6 do Acórdão 7.603/2016-TCU-1.ª Câmara, o que foi ratificado por Despacho do Ministro Vital do Rêgo (peça 94) .  
EXAME DE MÉRITO
9.	Delimitação dos recursos
9.1. Constitui objeto do recurso de Raquel Beatriz Valente Lacerda de Figueiredo Brito definir se:
	a) cabia sua responsabilização em vista do parecer jurídico emitido; e 
	b) a multa aplicada decorreu da prática de ato ímprobo descrito na Lei 8.429/1992.
10.	Parecer Jurídico
10.1. A recorrente argumenta que estavam presentes as cartas e os contratos de exclusividade do empresário dos artistas, embora o Tribunal não os tenha aceito como válidos a ensejar a contratação direta com base no artigo 25 da Lei de Licitações. 
10.2. Acrescenta que o parecer jurídico é meramente opinativo e não vincula o gestor público. Menciona a doutrina de Hely Lopes Meirelles e julgado do Superior Tribunal de Justiça (HC 78.553/SP) .
Análise
10.3. A responsabilidade da Assessora Jurídica da Funet/PB decorreu de seu Parecer Jurídico para a Inexigibilidade de Licitação 001/2010 (peça 9, p. 56-57) não observar os ditames da Lei 8.666/1993, bem como do próprio Convênio 740448/2010, o qual aludiu ao Acórdão 96/2008-TCU-Plenário.
10.4. Na proposta de preço (peça 9, p. 12-13) da empresa contratada pela Funet/PB como a representante dos artistas a se apresentarem, lê-se que a empresa poderia disponibilizar a carta de exclusividade e os respetivos contratos de cessão de direitos e obrigações "para as datas em que os artistas, grupos musicais, folclóricos ou bandas forem contratadas para a apresentação de suas respectivas apresentações artísticas (...) ".
10.5. Assim, as cartas e os contratos de exclusividade apresentados se referem especificamente ao período do evento 'Sítio São João 2010' (peça 9, p. 14-34) . Essa circunstância contraria, em princípio, as orientações do Acórdão 96/2008-TCU-Plenário, reproduzidas na letra "oo" do item I da cláusula terceira do termo de convênio (peça 1, p. 57) : "Ressalta-se que o contrato de exclusividade difere da autorização que confere exclusividade apenas para dos dias correspondentes à apresentação dos artistas e que é restrita à localidade do evento, conforme dispõe o Acórdão 96/2008-TCU-Plenário do TCU". 
10.6. O acórdão paradigma objetiva que a contratação de artistas por inexigibilidade se faça diretamente com estes, ou, com seu representante original, evitando a desnecessária intermediação de terceiros, com prejuízo para a Administração, sob pena de inobservância do artigo 25, III, da Lei de Licitações, pois nesse caso restaria descaracterizada a inviabilidade de competição de que trata o caput do dispositivo. Isso porque, a competição se refere ao bem ou serviço a ser contratado. 
10.7. Nesse passo, entende-se que cabia à assessora jurídica da convenente ao menos aludir ao Acórdão 96/2008-TCU-Plenário contido na alínea 'oo' do ajuste firmado com o MTur. Por sinal, como se observa da leitura dos contratos de cessão de direitos e obrigações, de fato os empresários dos artistas que se pretendia contratar cederam a representação à Art Produções e Eventos Ltda. contratada pela Funet/PB (peça 9, p.  18, 20, 25, 27, 29, 31 e 34) .
10.8. Cabe também comentar sobre a necessidade de publicação do contrato de exclusividade no diário oficial da união, defendido no PARECER/CONJUR/MTur/Nº 1285/2010 (peça 1, p. 21-45) , ao qual remeteu a Secex/PB e o Voto que orientou o acórdão recorrido (peça 69, item 6) . Essa exigência se trata de um equívoco, vez que deve ser publicado naquele veículo oficial a própria inexigibilidade e, não, o contrato de exclusividade, nos termos do artigo 26 da Lei 8.666/1993. 
10.9. É o que esclarece o Voto que conduziu o Acórdão 5662/2014-TCU-Primeira Câmara, ao tratar do tema: "18. É, portanto, o contrato com o empresário, firmado por inexigibilidade de licitação, que deve ser publicado na imprensa oficial (...) nada tem a ver com os contratos de exclusividade com os artistas".
10.10. Essa circunstância e a presença de cartas de representação no processo licitatório, como observado no recurso - ainda que dissonantes do multicitado Acórdão 96/2008-TCU-Plenário - poderiam, entende-se, ensejar a redução da multa aplicada, entretanto, pela processualística adotada no Tribunal não cabe à unidade técnica instrutora manifestar-se sobre o quantum das multas aplicadas. 
10.11. Acerca da gradação da penalidade, vale apenas lembrar que a dosimetria da pena, na sistemática processual do TCU, tem como balizadores o nível de gravidade dos ilícitos, com a valoração das circunstâncias fáticas e jurídicas envolvidas e a isonomia de tratamento com casos análogos. Não há dosimetria objetiva da multa, comum à aplicação de normas do Direito Penal, nem rol de agravantes/atenuantes legalmente reconhecido (v.g Acórdão 123/2014-TCU-Plenário) . Ademais disso, a aplicação de sanções guarda relação com a materialidade dos fatos e a culpabilidade dos responsáveis, não com sua capacidade financeira em quitar a dívida (v.g Acórdão 1790/2014-TCU-Plenário) .
10.12. Ademais, o art. 19 da Lei 8.443/1992 autoriza esta Corte a aplicar multa ao responsável nos casos em que não tenha resultado débito. Multa esta que será valorada entre cinco e cem por cento do valor atualizado do montante estipulado no caput do art. 58, da Lei 8.443/1992, o que, por sua vez, foi normatizado e atualizado pela Portaria TCU 4/2016 (sob o amparo do § 1º do art. 268 do RI/TCU) , a qual o fixou em R$ 54.820,84 para o ano de 2016. Portanto, à luz desses dispositivos, o valor aplicado de R$ 30.000,00 corresponde a cerca de 55% valor máximo retrocitado. 
10.13. De outro lado, em afronta ao artigo 25, III, da Lei 8.666/1993, o parecer subscrito pela recorrente não se ocupou de questionar acerca da consagração dos artistas pela crítica ou pela opinião pública, embora tenha registrado que restou "sobejamente comprovada nos autos do processo a necessidade de se contratar os citados artistas". E tampouco questionou a ausência de justificativa para o valor da contratação, se estava ao menos de acordo com os cachês de artistas e bandas de popularidade similar, como requer o artigo 26, II, da Lei 8.666/1993. 
10.14. A recorrente incidiu, então, em conduta culposa, por não observar os requisitos básicos da inexigibilidade licitatória ao emitir seu parecer, apenas acatando a requisição do escalão dirigente da Funet/BA para a contratação da Art Produções e Eventos Ltda. em suas exatas condições. A jurisprudência do TCU é pacífica sobre o assunto, conforme os seguintes enunciados (da 'Jurisprudência Selecionada'; portal/TCU)  
Acórdão 3745/2017-TCU-Segunda Câmara (Rel. Min. Aroldo Cedraz) 
O parecerista jurídico pode ser responsabilizado solidariamente com os gestores por irregularidades ou prejuízos ao erário, nos casos de erro grosseiro ou atuação culposa, quando seu parecer for obrigatório - caso em que há expressa exigência legal - ou mesmo opinativo.
Acórdão 434/2016-TCU-Plenário (Rel. Bruno Dantas) 
O parecerista jurídico pode ser responsabilizado por parecer vinculante, a exemplo do previsto no artigo 38, parágrafo único, da Lei 8.666/1993, se verificada culpa em sentido amplo (dolo ou culpa strictu sensu) na prática da irregularidade apurada. 		
Acórdão 1730/2015-TCU-1.ª Câmara (Rel. Bruno Dantas) 
Na hipótese de o parecer jurídico pugnar para o cometimento de ato danoso ao erário ou com grave ofensa à ordem jurídica, figurando com relevância para a prática do ato, estará o autor do parecer alcançado pela jurisdição do TCU, não para finas de fiscalização do exercício profissional, mas para fins de fiscalização da atividade da Administração Pública. 
Acórdão 896/2012-TCU-Plenário (Rel. Min. Aroldo Cedraz) 
No caso de parecer omisso, desarrazoado ou tendencioso, devem responder o parecerista e a autoridade que o acolheu pela irregularidade que resultar do parecer.
Acórdão 1591/2011-TCU-Plenário (Rel. Min. Subs. Augusto Sherman) 
O responsável pela emissão de parecer jurídico somente será responsabilizado em caso de erro grave inescusável ou de ato ou omissão praticado com culpa em sentido largo.
Acórdão 202/2008-TCU-Plenário (Rel. Min. Guilherme Palmeira) 
O erro grosseiro se afigura como uma das causas que justificam a responsabilização do advogado público que emite parecer, seja ele de caráter vinculante, ou meramente opinativo. A responsabilização na emissão do parecer ocorre diante da sua notória afronta à legislação e à jurisprudência consolidada dos tribunais.
10.15. Por fim, a seguinte ementa de julgado proferido pelo Superior Tribunal de Justiça é elucidativa (Resp 1.454.640/ES, rel. Min. Benedito Gonçalves; DJe de 5/11/2015) , a contrário senso:
 (...) 
2. A existência de indícios de irregularidades no procedimento licitatório não pode, por si só, justificar o recebimento da petição inicial contra o parecerista, mesmo nos casos em que houve a emissão de parecer opinativo equivocado.
3. Ao adotar tese plausível, mesmo minoritária, desde que de forma fundamentada, o parecerista está albergado pela inviolabilidade de seus atos, o que garante o legítimo exercício da função, nos termos do art. 2º, §3º, da Lei nº 8.906/94.
4. Embora o Tribunal de origem tenha consignado o provável equívoco do parecer técnico, não demonstrou indícios mínimos de que este teria sido redigido com erro grosseiro ou má-fé, razão pela qual o prosseguimento da ação civil por improbidade contra a Procuradoria Municipal configura-se temerária. Precedentes do STF: MS 24631, Relator Min. Joaquim Barbosa, Tribunal Pleno, julgado em 09/08/2007, pub. 01-02-2008; MS 24074, Relator Min. Carlos Velloso, Tribunal Pleno, julgado em 06/11/2002, DJ 31-10-2003. Precedentes desta Corte: REsp 1183504/DF, Rel. Ministro Humberto Martins, Segunda Turma, DJe de 17/06/2010.
5. Recurso especial provido em parte para reformar o acórdão recorrido e restabelecer a sentença a fim de rejeitar liminarmente o pedido inicial em relação à Recorrente.
11.	Dano ao Erário, Dolo, Culpa e Má-Fé
11.1. No recurso afirma-se que a inobservância dos requisitos para a contratação direta por inexigibilidade, no presente caso, não implicou em algum dano ao erário, conforme teria admitido o relatório que precedeu o acórdão recorrido. 
11.2. Ainda, a recorrente acresce que não houve dolo ou culpa - que, afirma, não podem ser presumidos para caracterizar a conduta ímproba - tampouco má-fé, pois a "interpretação da lei pela Recorrente se deu conforme o seu entendimento técnico (...) ". 
11.3. Por isso, entende não estar presentes os requisitos previstos na Lei 8.429/1992 a embasar sua condenação e menciona julgados do Tribunal Regional Federal da 1.ª Região e do Tribunal de Justiça do Paraná.
Análise
11.4. Quanto a inocorrência de dolo, culpa e má-fé, pressupostos dos atos ilegais descritos na Lei 8.429/1992, conforme alegado no recurso, cumpre registrar que os processos de controle externo com trâmite no TCU não se confundem com as ações judiciais para verificar se houve a prática de algum ato de improbidade descrito naquela norma. 
11.5. O relatório que precedeu o Acórdão 2.178/2013-TCU-2.ª Câmara, da relatoria do Ministro Benjamin Zymler, também sobre recurso de reconsideração em tomada de contas especial, contem explanação sobre o tema, ao tratar da distinção entre controle externo pelo tribunal de contas e ação de improbidade: 
Ao contrário do que sustenta o recorrente, para a imputação em débito, não é necessária a comprovação da má-fé ou desonestidade do agente. Nas hipóteses em que for constatado dano ao erário resultante de omissão no dever de prestar contas, de ato de gestão ilegítimo ou antieconômico, ou desvio de dinheiro público, o Tribunal, ao julgar irregulares as contas, fixará a responsabilidade do agente público que praticou o ato irregular (artigo 16, § 2º, alínea "a", da Lei 8.443/1192) . Não é necessária, assim, a conduta dolosa, bastando apenas a modalidade culposa. 
O Tribunal não condenou o prefeito por ato de improbidade administrativa. Nem poderia, pois não é da competência dos Tribunais e Conselhos de Contas condenarem gestores por atos desta natureza, os quais devem ser apurados em procedimento próprio no âmbito do Poder Judiciário. A improbidade administrativa deve ser apurada em processo movido pelo Ministério Público, a ser julgado pela autoridade judicial.
 (...) 
É assim desnecessária, para o julgamento pela irregularidade das contas ou para a aplicação de multa em processo de fiscalização, a caracterização de ato doloso de improbidade. Basta que o gestor tenha cometido, de forma não justificada, ato ilegítimo ou antieconômico lesivo ao Erário ou deixado de adimplir sua obrigação de prestar contas dos recursos recebidos, e que lhe fosse exigível conduta diversa, para ficar caracterizada sua responsabilidade subjetiva. 
11.6. Por sinal, as multas aplicadas nos processos por improbidade divergem daquelas decorrentes das tomadas de contas, possuindo natureza jurídica distintas. Nesse sentido, por exemplo, os incisos do artigo 12 da Lei de Improbidade Administrativa aludem ao pagamento de 'multa civil', que não se confunde com a natureza das multas aplicadas no âmbito dos processos de controle externo que tramitam no tribunal de contas, e que têm regramento próprio. 
11.7. A propósito, o item 9.7 do Acórdão 7.603/2016-TCU-1.ª Câmara, ora recorrido, determinou o encaminhamento do aresto à Procuradoria da República no Estado da Paraíba justamente para que esta pudesse adotar as providências que entendesse cabíveis, e que fossem de sua competência, a exemplo de eventual ação judicial de improbidade administrativa. 
11.8. Em resumo, o acórdão recorrido não reconheceu a prática de ato de improbidade com base na Lei 8.429/1992 pelo fato de os julgados do TCU não atribuírem essa espécie de ilícito àqueles que figuram na condição de responsáveis em seus processos, não se aplicando, assim, a tese defendida no recurso em exame. 
11.9. De todo modo, a respeito do elemento anímico da conduta de responsáveis nos processos do TCU e da natureza de sua eventual responsabilização, oportuno trazer o seguinte recente decisum ('Jurisprudência Selecionada'; portal/TCU) 
Acórdão 635/2017-TCU-Plenário (Rel. Min. Aroldo Cedraz)                                                                                                                                       
A responsabilidade dos jurisdicionados perante o TCU é de natureza subjetiva, caracterizada mediante a presença de simples culpa stricto sensu, sendo desnecessária a caracterização de conduta dolosa ou má-fé do gestor para que este seja responsabilizado. Desse modo, é suficiente a quantificação do dano, a identificação da conduta do responsável que caracterize sua culpa, seja por imprudência, imperícia ou negligência, e a demonstração do nexo de causalidade entre a conduta culposa (stricto sensu) e a irregularidade que ocasionou o dano ao erário.
11.10. Finalmente, quanto ao argumento da ausência de dano ao erário causado pela conduta da assessora jurídica, o aresto combatido concluiu que tal conduta não causou por si só o débito calculado no presente processo. Este, o débito, se relacionou à falta de prova das despesas e seu nexo com os recursos geridos, questões não atribuídas diretamente à recorrente (peça 69, p. 4, item 22) . 
CONCLUSÃO
12.	Das análises anteriores, conclui-se que:
a) a responsabilização da Sra. Raquel Beatriz Valente Lacerda de Figueiredo Brito se deveu a conduta culposa ao emitir parecer jurídico concordante com a contratação por inexigilidade de licitação sem observar os requisitos legais sobre o tema e o próprio termo do convênio firmado com o MTur;  
b) algumas circunstâncias da inexigibilidade de licitação no presente processo ensejariam, em tese, a redução da multa aplicada à recorrente, não cabendo à unidade técnica instrutora manifestar-se sobre o correspondente quantum; e
c) a multa aplicada não teve por fundamento a Lei 8.429/1992, mas, resulta do exercício fiscalizatório pelo TCU, legal e constitucionalmente previsto. 
DA PROPOSTA DE ENCAMINHAMENTO
13.	Ante o exposto, submete-se à consideração superior a presente análise do recurso de reconsideração interposto por Raquel Beatriz Valente Lacerda de Figueiredo Brito contra o Acórdão 7.603/2016-TCU-1.ª Câmara, propondo-se, com fundamento nos artigos 32, I e 33, da Lei 8.443/1992, e artigo 285, do RI/TCU:
a) conhecer do recurso e, no mérito, negar-lhe provimento; 
b) dar conhecimento à recorrente e aos demais interessados da decisão que vier a ser proferida.
2.	O Ministério Público junto ao TCU, representado no feito pelo Procurador Marinus Eduardo De Vries Marsico, divergiu do posicionamento da unidade técnica, consoante o parecer a seguir transcrito (peça 100) :
Em exame recurso de reconsideração interposto por Raquel Beatriz Valente Lacerda de Figueiredo Brito (peça 88) contra o Acórdão 7603/2016-TCU-Primeira Câmara, por meio do qual lhe foi aplicada multa no valor de R$ 30.000,00 por ter emitido parecer jurídico favorável à contratação de artistas sem a apresentação dos regulares contratos de exclusividade.
Compulsando os autos, verificamos que os contratos de exclusividade apresentados pela empresa que representava os artistas (peça 9, fls. 14/34) de fato não poderiam respaldar as contratações com fulcro no inciso III, do art. 25, da Lei 8.666/1993, já que conferiam exclusividade à empresa apenas para os dias em que seriam realizados os eventos, situação essa vedada pelo Acórdão 96/2008-TCU-Plenário e expressamente registrada nos termos do convênio (subitem "oo", peça 1, p. 57) .
Todavia, conforme ressaltado pela unidade técnica, a existência de contratos de representação no processo licitatório (ainda que não atendam ao disposto no Acórdão 96/2008-TCU-Plenário) podem, em princípio, atenuar a falha da parecerista. Não nos parece que houve um erro grosseiro, sobretudo porque, àquela época, as diretrizes lançadas pelo referido decisum eram recentes. Se considerarmos ainda a inexistência de nexo causal entre o parecer jurídico e os danos apurados (o débito decorre da não comprovação das despesas) , bem como a inexistência de qualquer outra irregularidade imputada à responsável no âmbito dessa Corte, parece-nos razoável que, no caso concreto, não lhe seja aplicada sanção. 
Neste sentido, pedimos vênia à unidade técnica para sugerir o provimento ao presente recurso, de forma a excluir o item 9.5 do Acórdão recorrido e julgar as contas da responsável regulares com ressalva.
É o relatório.

Rodrigo Oliveira dos Santos Lima (OAB/PB 10.478); Pedro Victor de Araújo Correia (OAB/PB 15.504) e outros.

Procurador Marinus Eduardo De Vries Marsico.

RECURSO DE RECONSIDERAÇÃO EM TOMADA DE CONTAS ESPECIAL. CONHECIMENTO. AUSÊNCIA DE ELEMENTOS APTOS A REFORMAR A DECISÃO RECORRIDA. NEGATIVA DE PROVIMENTO. CIÊNCIA.

TOMADA DE CONTAS ESPECIAL (TCE)

Secretaria de Recursos (Serur).

Em exame, recurso de reconsideração interposto pela Sra. Raquel Beatriz Valente Lacerda de Figueiredo Brito (peça 88) , parecerista, contra o Acórdão 7603/2016-TCU-Primeira Câmara, por meio do qual o TCU julgou suas contas irregulares e aplicou-lhe multa no valor de R$ 30.000,00, com fulcro no artigo 58, inciso I, da Lei 8.443/1992. 
O presente processo cuidou originalmente de tomada de contas especial (TCE) instaurada pelo Ministério do Turismo - MTur em desfavor do Sr. Bruno Barbosa de Melo, diretor presidente da Fundação Museu Étnico do Nordeste - Funet/PB, em vista da não comprovação da regular aplicação dos recursos repassados à entidade no âmbito do Convênio 740448/2010 (peça 1, p. 46 a 83) .
O ajuste teve por objeto o incentivo ao projeto cultural denominado 'Sítio São João 2010', em Campina Grande/PB e teve vigência de 22/6/2010 a 22/8/2011. Os recursos federais repassados totalizaram o montante de R$ 500.000,00. 
Realizada a citação do responsável apontado pelo controle interno, a Secex/PB concluiu que a parte das despesas relacionadas à locação de estrutura e serviços de apoio para o evento (sonorização, palco, telão, iluminação, segurança e recepção) estaria comprovada, cabendo realizar novas citações relativamente às despesas com a contratação de artistas. 
Entre os novos responsáveis citados, figurou a Sra. Raquel Beatriz Valente Lacerda de Figueiredo Brito, assessora jurídica da convenente Funet/PB, que foi responsabilizada no âmbito da decisão recorrida por emitir parecer jurídico concordando com a contratação de artistas por intermédio da empresa que os representava, porém, com inobservância dos requisitos previstos nos artigos 25 e 26 da Lei 8.666/1993, e dos termos do próprio convênio, que expressamente aludia ao Acórdão 96/2008-TCU-Plenário, da relatoria do Ministro Benjamin Zymler. 
Após análise das razões de apelo, a Secretaria de Recursos (Serur) propôs o conhecimento do recurso de reconsideração para, no mérito, negar-lhe provimento, ante a ausência de elementos aptos a reformarem a decisão atacada (peças 97 a 99) .
Em síntese, a Serur concluiu que a responsabilização da Sra. Raquel Beatriz Valente Lacerda de Figueiredo Brito se deveu à emissão de parecer jurídico concordando com a contratação por inexigilidade de licitação sem observar os requisitos legais sobre o tema e o próprio termo do convênio firmado com o MTur e consignou que algumas circunstâncias da inexigibilidade de licitação ("presença das cartas de representação" e o "equívoco ao exigir a publicação do contrato de exclusividade em veículo oficial") ensejariam, em tese, a redução da multa aplicada à recorrente, não cabendo, contudo, à unidade técnica instrutora manifestar-se sobre o correspondente quantum. Assinalou, por fim, que a multa aplicada não teve por fundamento a Lei 8.429/1992, mas, resultaria do exercício fiscalizatório, pelo TCU, legal e constitucionalmente previsto. 
O Ministério Público junto ao TCU (MPTCU) , representado no feito pelo Procurador Marinus Eduardo De Vries Marsico, dissentiu do encaminhamento proposto pela Serur, consoante parecer acostado à peça 100, propondo julgar regulares com ressalva as contas da recorrente. 
Entendeu que a existência de contratos de representação no processo licitatório (ainda que não atendam ao disposto no Acórdão 96/2008-TCU-Plenário) poderiam, em princípio, atenuar a falha da parecerista. Também consignou que, em vista da "inexistência de nexo causal entre o parecer jurídico e os danos apurados (o débito decorre da não comprovação das despesas) , bem como a inexistência de qualquer outra irregularidade imputada à responsável no âmbito dessa Corte", seria razoável que, no caso concreto, não lhe fosse aplicada sanção. 
Preenchidos os requisitos de admissibilidade previstos no art. 32, parágrafo único, da Lei 8.443/1992, c/c o art. 285, §2º, do RITCU, o recurso de reconsideração pode ser conhecido.
Com relação ao mérito, manifesto minha concordância com a proposta da Serur por considerar mais adequada ao caso, razão pela qual incorporo os argumentos nele expendido em minhas razões de decidir, sem prejuízo de trazer a relevo pontos que entendo pertinentes ao deslinde deste processo.
Em sua defesa, a recorrente argumenta, em essência, que estavam presentes as cartas e os contratos de exclusividade do empresário dos artistas, embora o Tribunal não os tenha aceito como válidos a ensejar a contratação direta com base no artigo 25 da Lei de Licitações. Afirma que o parecer jurídico é meramente opinativo e não vincula o gestor público.
Acrescenta que a inobservância dos requisitos para a contratação direta por inexigibilidade, no presente caso, não implicou dano algum ao erário. 
Ainda, a recorrente acresce que não houve dolo ou culpa, tampouco má-fé, pois a "interpretação da lei pela recorrente se deu conforme o seu entendimento técnico (...) ". Por isso, entende não estar presentes os requisitos previstos na Lei 8.429/1992 a embasar sua condenação e menciona julgados do Tribunal Regional Federal da 1.ª Região e do Tribunal de Justiça do Paraná.
Passo a análise dos fatos. Relembro que a responsabilidade da assessora jurídica da Funet/PB decorreu de seu parecer jurídico para a Inexigibilidade de Licitação 001/2010 (peça 9, p. 56-57) não observar os ditames da Lei 8.666/1993, bem como do próprio Convênio 740448/2010, o qual aludiu ao Acórdão 96/2008-TCU-Plenário.
O aludido acórdão, reproduzido na letra "oo" do item I da cláusula terceira do termo de convênio (peça 1, p. 57) , dispõe que "o contrato de exclusividade difere da autorização que confere exclusividade apenas para os dias correspondentes à apresentação dos artistas e que é restrita à localidade do evento". 
Considerando que as cartas e os contratos de exclusividade apresentados se referiam especificamente ao período do evento 'Sítio São João 2010' (peça 9, p. 14-34) , o relator a quo propôs o julgamento de suas contas pela irregularidade, com aplicação da multa prevista no art. 58, inciso I, da Lei Orgânica do Tribunal, que estipulou em R$ 30.000,00.
Contudo, discordou da proposta da unidade técnica para atribuir solidariamente o débito à recorrente, por entender que a sua responsabilidade só alcançaria a irregular contratação por inexigibilidade de licitação, o que, por si só, não gerou dano ao erário. 
Encaminhamento nesse sentido encontra-se alinhado com decisão do TCU exposta no Acórdão 1435/2017-TCU-Plenário, expedido em sede de consulta formulada pelo Ministério do Turismo, segundo o qual: 
Para que não se configure o desrespeito ao art. 25, inciso III, da Lei 8.666/1993, é indispensável, na prestação de contas do ente convenente, a apresentação do contrato de exclusividade - registrado em cartório - entre o artista consagrado e o empresário contratado, não bastando, para tanto, a autorização que confere exclusividade apenas para o (s) dia (s) correspondente (s) à realização do show artístico. Contratos, cartas ou até mesmo simples declarações de exclusividade restritos às datas e às localidades das apresentações artísticas não atendem aos pressupostos do aludido dispositivo legal.
[...]
Ademais, é mister consignar o entendimento majoritário no âmbito desta Corte no sentido de que a não apresentação de cópia do contrato de exclusividade firmado entre o artista e o seu empresário não é motivo suficiente, por si só, para caracterizar a ocorrência de dano aos cofres públicos. A corroborar tal assertiva, destaco o voto condutor do Acórdão 689/2017-TCU-Primeira Câmara, o qual sustenta que a imputação de débito só é cabível "quando não é possível atestar o pagamento para a empresa contratada pelo convenente ou quando há indícios de inexecução do evento objeto do convênio". Nesse mesmo sentido, foram prolatados os Acórdãos 4.935/2016, 5.543/2016, 5.871/2016 e 6.533/2016, todos da 1ª Câmara.
Por sua vez, analisando as razões do apelo, não vejo motivos para afastar a aplicação de multa do art. 58, uma vez que o parecer emitido concorreu para a irregularidade da contratação por inexigibilidade por incorrer em erro grosseiro pela não observância ao disposto no art. 25, inciso III, da Lei 8.666/1993, bem como aos termos do próprio convênio. 
Quanto à responsabilidade que recai, em tese, sobre o parecerista, cabe asseverar que o art. 38, parágrafo único, da Lei de Licitações, apresenta disposição no sentido de que a celebração de avenças no âmbito da administração pública deve ser precedida de exame jurídico das minutas dos respectivos instrumentos, conforme transcrição abaixo:
Parágrafo único. As minutas de editais de licitação, bem como as dos contratos, acordos, convênios ou ajustes devem ser previamente examinadas e aprovadas por assessoria jurídica da Administração.
Assim, quando a lei estabelece a obrigação de decidir à luz de parecer vinculante, a manifestação de teor jurídico deixa de ter caráter meramente opinativo (MS - STF 24.631-6) . A jurisprudência do TCU, também, tem sido nesse sentido:
Acórdão 3745/2017-TCU-Segunda Câmara (Rel. Min. Aroldo Cedraz) O parecerista jurídico pode ser responsabilizado solidariamente com os gestores por irregularidades ou prejuízos ao erário, nos casos de erro grosseiro ou atuação culposa, quando seu parecer for obrigatório - caso em que há expressa exigência legal - ou mesmo opinativo. 
Acórdão 1730/2015-TCU-Primeira Câmara (Rel. Min. Bruno Dantas) Na hipótese de o parecer jurídico pugnar para o cometimento de ato danoso ao erário ou com grave ofensa à ordem jurídica, figurando com relevância para a prática do ato, estará o autor do parecer alcançado pela jurisdição do TCU, não para finas de fiscalização do exercício profissional, mas para fins de fiscalização da atividade da Administração Pública. 
No caso concreto, o parecer em tela corroborou para que o administrador público incorresse em prática de irregularidade de atos que feriram princípios da administração pública, configurando, assim, a responsabilidade entre gestores e pareceristas.
Corrobora esse entendimento trecho da instrução da Secex/PB que embasou a condenação e para qual a responsável não apresentou elementos suficientes para reforma: 
Os precedentes desta Corte de Contas também encontram guarida no Supremo Tribunal Federal, que, no julgamento do MS 24.631-6/DF citado pela defendente, ressaltou que, ainda que a natureza opinativa do parecer jurídico afaste, em regra, a responsabilidade de seu emitente, essa subsiste, caso se demonstre culpa ou erro grosseiro. Ressalta-se que incumbia à defendente examinar a documentação do procedimento de inexigibilidade e se manifestar pontualmente sobre o atendimento aos requisitos legais constantes dos arts. 25 e 26 da Lei 8.666/1993. No entanto, o que se nota do parecer jurídico (peça 9, p. 56-57) é a omissão quanto à jurisprudência aplicável à interpretação e caracterização da condição de empresário exclusivo nos termos do art. 25, inciso III, da Lei 8.666/1993, alertada pelo termo de convênio, repise-se, visto que o parecer tão somente manifestou, sem qualquer análise adicional, que 'a CPL da Funet, junta aos autos documento hábil e proposta de preços, comprovando que a empresa Art Produções e Eventos é detentora da exclusividade para apresentação dos profissionais do setor artístico'. Embora a não apresentação dos contratos de exclusividade exigido no dispositivo, em tese, não represente por si só lesão ao erário, consoante entendimento que prevaleceu no recente Acórdão 6730/2015-TCU-Primeira Câmara, o parecer também não impugnou a ausência de justificativa de preço e nem indicação das razões de escolha da contratada, conforme exigido, respectivamente, nos incisos II e III do parágrafo único do art. 26 da Lei 8.666/1993, sendo que a defendente não contestou este ponto da citação, o qual ensejou a não comprovação do gasto correspondente.
Desse modo, não subsistem motivos para o afastamento da multa ou para reformar a decisão, considerando que o relator a quo, inclusive, já adotou medida para não responsabilizar a recorrente com imputação de débito.
Acerca da gradação da penalidade, vale a pena lembrar que a dosimetria da pena, na sistemática processual do TCU, tem como balizadores o nível de gravidade dos ilícitos, com a valoração das circunstâncias fáticas e jurídicas envolvidas e a isonomia de tratamento com casos análogos. Não há dosimetria objetiva da multa, comum à aplicação de normas do Direito Penal, nem rol de agravantes/atenuantes legalmente reconhecido (v.g Acórdão 123/2014-TCU-Plenário) . Ademais disso, a aplicação de sanções guarda relação com a materialidade dos fatos e a culpabilidade dos responsáveis, não com sua capacidade financeira em quitar a dívida (v.g Acórdão 1790/2014-TCU-Plenário) .
A possiblidade de redução da multa aventada pela Serur não merece, a meu ver, prosperar. As cartas de representação a que a unidade técnica se refere, sejam as cartas de exclusividade ou contrato de cessão de direitos e obrigações, já estavam presentes nos autos (peça 9, p. 18, 20, 25, 27, 29, 31 e 34) quando da definição da dosimetria da pena, fato mencionado, inclusive, no voto condutor da decisão recorrida. 
Quanto à menção ao equívoco de exigir a publicação do contrato de exclusividade em veículo oficial, entendo tratar-se de fato de menor monta para ser considerado na gradação da multa, o que, por sinal, nem sequer foi mencionado no voto do aresto recorrido.
Por fim, cabe asseverar que as multas aplicadas nos processos por improbidade descritos na Lei 8.429/1992 divergem daquelas decorrentes das tomadas de contas, possuindo naturezas jurídicas distintas. Nesse sentido, por exemplo, os incisos do artigo 12 da Lei de Improbidade Administrativa aludem ao pagamento de 'multa civil', que não se confunde com a natureza das multas aplicadas no âmbito dos processos de controle externo que tramitam no tribunal de contas, e que têm regramento próprio. 
A propósito, o item 9.7 do Acórdão 7603/2016-TCU-Primeira Câmara, ora recorrido, determinou o encaminhamento do decisum à Procuradoria da República no Estado da Paraíba justamente para que esta pudesse adotar as providências que entendesse cabíveis, e que fossem de sua competência, a exemplo de eventual ação judicial de improbidade administrativa. 
Em resumo, o acórdão recorrido não reconheceu a prática de ato de improbidade com base na Lei 8.429/1992 pelo fato de os julgados do TCU não atribuírem essa espécie de ilícito àqueles que figuram na condição de responsáveis em seus processos, não se aplicando, assim, a tese defendida no recurso em exame. 
Quanto ao argumento da ausência de dano ao erário causado pela conduta da assessora jurídica, a decisão recorrida concluiu que tal conduta não causou por si só o débito calculado no presente processo. Este, o débito, se relacionou à falta de prova das despesas e seu nexo com os recursos geridos, questões não atribuídas diretamente à recorrente (peça 69, p. 4, item 22) . 
	Ante o exposto, considerando que não foram apresentados elementos novos aptos a reformar a decisão, em consonância com a unidade técnica, voto para que o tribunal aprove a minuta de acórdão que ora submeto ao colegiado.
TCU, Sala das Sessões Ministro Luciano Brandão Alves de Souza, em 5 de fevereiro de 2019.
Ministro VITAL DO RÊGO